臺灣高等法院臺中分院刑事判決
                                   109年度上訴字第1261號
上  訴  人  臺灣臺中地方檢察署檢察官
上  訴  人
即  被  告  賴水生



選任辯護人  林琦勝律師
            黃曉薇律師
上  訴  人
即  被  告  湯源福


上列上訴人因被告偽證等案件，不服臺灣臺中地方法院107年度
訴字第1093號，中華民國109年2月6日第一審判決（起訴案號：
臺灣臺中地方檢察署105年度偵字第27872號），提起上訴，本院
判決如下：
    主  文
原判決關於賴水生、湯源福無罪部分撤銷
賴水生、湯源福被訴使公務員登載不實部分免訴。
其他上訴駁回。
    事  實
一、賴水生（所涉行使業務上登載不實文書犯行，經臺灣臺中地
    方法院104年度易字第447號判處有期徒刑3月，經本院106年
    度上易字第464號駁回賴水生上訴確定【下稱另案】）為址
    設臺中市○○區○○○○○路00○0號「○○國際科技股份有限公司」
    （統一編號：00000000號，下稱○○公司）董事長，湯源福（
    所涉行使業務上登載不實文書犯行，經臺灣臺中地方法院10
    4年度易字第447號判處有期徒刑3月後，經本院106年度上易
    字第464號駁回湯源福上訴而確定）則自民國94年9月起擔任
    ○○公司之會計及財務主辦人員，其等均明知○○公司本即存在
    以未實際在○○公司上班之人充當人頭員工，並以該等人頭員
    工之名義領取公司薪資之「代名制度」，○○公司99年度之薪
    資名冊，是該公司員工彭○○依公司指示製作相關電子檔後，
    由彭○○將該電子檔於100年1月20日15時16分許，以電子郵件
    寄送給不知情之李○○記帳及報稅代理業務人事務所（下稱李
    ○○事務所）之員工薛○○以該事務所之電腦軟體製作完成，並
    非彭○○或○○公司之廠務長兼監察人劉○○（已歿）、黃○○、方
    ○○等人擅自製作而用以向賴水生詐取財物之用，賴水生及湯
    源福竟共同基於意圖使他人受刑事處分而誣告之犯意聯絡，
    先推由湯源福於101年11月7日前之某日向薛○○取得上述清冊
    電子檔並列印，並在其上蓋用徐○○等人之印章而製作紙本1
    份，另外製作○○公司虛列人頭薪資明細99年度及99年10月28
    日、99年11月8日未核章之轉帳傳票共3紙，賴水生則指示○○
    公司法務人員黃○○（無證據證明知情）委任不知情之常照倫
    律師於101年11月7日具狀並檢附上述資料作為證據，向臺灣
    臺中地方檢察署（下稱臺中地檢署）故意虛構彭○○、劉○○與
    黃○○、方○○等人於99年間共同意圖為自己不法所有，而基於
    詐欺取財的犯意聯絡，製作虛偽之人頭薪資名冊，向賴水生
    請領款項，並向賴水生謊稱員工薪資暫由公司開立支票，其
    等可持支票對外周轉現金支付員工，使賴水生陷於錯誤，而
    開立相當薪資數額之支票交付劉○○等人，並於99年11月4日
    、100年1月27日以個人名義或其經營之○○投資股份有限公司
    （下稱○○公司）之資金共計新臺幣（下同）116萬2,000元，
    陸續支付劉○○等人以兌現賴水生開立之前述支票等不實事項
    ，而對劉○○等提出詐欺取財及業務上文書登載不實之告訴，
    經臺中地檢署檢察官以101年度偵字第24652號案件偵辦(下
    稱前案)，使劉○○等人有遭刑事追訴之危險。嗣賴水生經臺
    中地檢署檢察官傳喚，而以證人身分到庭接受檢察官偵訊，
    竟續而基於實現、維持上開誣告目的之意思，明知具結作證
    之證人應有據實陳述之義務，不得為匿、飾、增、刪之虛偽
    陳述，經檢察官以證人身分訊問，賴水生就前案中與案情有
    重要關係之事項，即其原先是否不知○○公司存有「代名制度
    」，而遭到彭○○等人以不實之資料詐取財物一事，先於102
    年6月26日以證人身分於該署第3偵查庭供前具結而虛偽證稱
    ：我要提告的事實就如告訴狀所載，劉○○等人有利用一些人
    頭，沒有在公司工作，但是跟我請領薪水，造成我的損失，
    要提告的內容就如同告訴狀所載等語；復於103年10月14日
    ，以證人身分於該署第6偵查庭供前具結而虛偽證稱：我不
    知道○○公司有用代名制度冒領薪資，是直到100年5月我接手
    公司後才發現的云云，而足生損害劉○○等人及司法機關對於
    案件偵查之正確性。嗣經該署檢察官調查後，於103年12月1
    2日以101年度偵字第24652號針對劉○○等人持上述清冊向賴
    水生詐取財物犯行為不起訴處分（彭○○遭提告之行使業務上
    登載不實文書犯行部分，則經檢察官起訴後，由法院判處拘
    役55日，緩刑2年確定）。賴水生不服檢察官對彭○○等人所
    為不起訴處分，又於104年1月8日具狀聲請再議後，經臺灣
    高等檢察署臺中檢察分署（下稱臺中高分檢）檢察長命令發
    回臺中地檢署續查後，再由該署檢察官於同年8月9日以104
    年度偵續字第82號為不起訴處分，賴水生不服而再次聲請再
    議後，經臺中高分檢檢察長以104年度上聲議字第2006號駁
    回再議。賴水生又委託不知情的賈俊益律師具狀向臺灣臺中
    地方法院聲請交付審判，經該院於105年3月14日以104年度
    聲判字第110號裁定駁回而確定。
二、案經彭○○、劉○○訴由臺灣臺中地方檢察署檢察官偵查起訴。
    理    由
甲、有罪部分
壹、證據能力方面：本院以下所引用之供述及非供述證據，均與
    本件事實具有自然關聯性，又未據檢察官、被告或辯護人爭
    執其證據能力，復查無事證足認有違背法定程序或經偽造、
    變造所取得等證據排除之情事，且經本院依刑事訴訟法第16
    4條、第165條踐行調查程序，均堪認有證據能力。
貳、得心證之理由
一、訊據被告賴水生雖不否認有於上揭時地指示黃○○委任常照倫
    律師對劉○○等人提出詐欺取財之告訴等情；被告湯源福坦承
    自99年開始擔任○○公司的會計及財物主辦人員，亦不否認當
    初○○公司對劉○○等人提出告訴時，相關的證物都是伊先拿給
    被告賴水生，講完之後被告賴水生才指示黃○○委任律師處理
    。是伊向李○○事務所人員薛○○索取○○公司99年度的薪資名冊
    電子檔後自行列印，並於其上蓋用徐○○等人的印章後，連同
    其製作之○○公司虛列人頭薪資明細（99年度）、99年10月28
    日、99年11月8日未核章之轉帳傳票3張交給○○公司之法務人
    員黃○○，惟2人均矢口否認有何誣告、偽證犯行。被告賴水
    生辯稱：伊雖於93年起即擔任○○公司之董事長，但實際上將
    ○○公司交給劉○○等人營運，直到100年初始耳聞劉○○等人對○
    ○公司不利，方於同年5月間由律師協助強制驅離劉○○等人而
    將○○公司收回。伊並無指示被告湯源福或告訴人彭○○製作不
    實之99年度薪資清冊，亦無指示被告湯源福向李○○事務所取
    得印領清冊電子檔並列印再蓋用徐○○等人的印章，或是製作
    ○○公司虛列人頭薪資明細（99年度）、99年10月28日、99年
    11月8日未核章之轉帳傳票，亦無誣告或偽證之犯意。○○公
    司的資金都是伊提供的，如果伊知道有那麼多人頭來掏空伊
    的錢，伊豈會繼續注資云云；被告湯源福辯稱：被告湯源福
    並非具狀對劉○○等人提出告訴之人，且當初常照倫律師提出
    之告訴狀，是針對99年度虛報員工薪資所開立之應付票據流
    向不明，但此部分檢察官並未加以調查，然嗣於臺灣臺中地
    方法院106年度訴字第175號案件中調查可知，上述資金均係
    流向劉○○之人頭林○○處，可見上述資金並非用於被告賴水生
    所指之顧問「代名」用途云云（以上包括被告及辯護人於原
    審之辯解）。經查：
  ㈠被告賴水生以其個人名義及○○公司代表人之名義，於前案委
    託常照倫律師向劉○○等人提出詐欺取財告訴之範圍及過程。
    已經本院調閱前案案卷查核屬實，依前案101年11月7日刑事
    告訴狀所載，乃被告賴水生本人兼以○○公司代表人之身分，
    委託常照倫律師向臺中地檢署對劉○○等人提出詐欺取財之告
    訴，其主張劉○○等人之犯罪事實係「黃○○（○○公司總經理）
    、劉○○（○○公司廠務負責人）、方○○（○○公司總顧問）三人
    於任職期間，實際掌管○○公司為直接負責人，公司業務由其
    等完全把持，彭○○則完全聽命於黃○○、劉○○、方○○。其四人
    於99年間，以共同之犯意聯絡及行為分擔，在○○公司所在地
    （臺中市○○區○○區○○○路00號），意圖為自己不法之所有，
    施用詐術製作虛偽之人頭薪資名冊，向董事長賴水生請領款
    項，致賴水生陷於錯誤，於99年間，依黃○○等人勾串製作之
    虛偽人頭薪資名冊，以劉○○之父親劉○○、魏○○○、何○○等24
    人為人頭。黃○○等人向賴水生謊稱員工薪資暫由公司開立支
    票，其等可持支票對外周轉現金支付員工，賴水生不疑有他
    ，開立相當薪資數額之支票，交付劉○○等人。嗣於99年11月
    4日、100年1月27日賴水生以其個人或○○公司之資金，陸續
    支付款項予黃○○、劉○○用以兌現虛列人頭員工薪資支票款，
    金額116萬2,000元。黃○○等人得手款項，即內部分取花用，
    彭○○其中之收取人頭費14萬8,500元」，並提出薪資印領清
    冊、人頭薪資明細表、○○公司以開立支票之轉帳傳票等件為
    證，且註明該薪資印領清冊上未蓋章之人即劉○○、魏○○○、
    何○○、賴○○、劉○○、李○○、酈○○、王○○、黃○○、陳○○、蘇○○
    、連○○、廖○○、涂○○、李○○、葉○○、盤○○、甘○○、王○○、陳
    ○○、楊○○、蔡○○、劉○○、陳○○等24人均為人頭員工等情。被
    告湯源福於本院最後言詞辯論期日亦自承「我是事後國稅局
    來函，我才去調李○○事務所的電子檔出來，逐一核對確認哪
    些不是公司員工，我就如實把資料提供給賴水生及當時的法
    務黃○○」。且證人黃○○於原審審理時具結證述：被告賴水生
    當初對劉○○等人提出告訴，是他叫我去被告湯源福那邊拿資
    料，要我去找律師問看看能不能提告，我就依被告賴水生的
    要求把被告湯源福給我的資料送到常照倫律師那邊等語（詳
    原審卷2第105頁起）；是前案乃係由被告湯源福依被告賴水
    生指示準備相關資料，被告賴水生另指示黃○○向被告湯源福
    拿取相關資料後，委託常照倫律師以○○公司及被告賴水生的
    名義對劉○○等人提出詐欺取財之告訴無訛。
  ㈡本案的關鍵點在於，被告賴水生在劉○○等人以人頭員工薪資
    清冊向其請款當時，是否已知悉○○公司存在上述之「代名制
    度」一事。經查：
  1.經查本案被告2人共同基於行使業務登載不實之犯意聯絡，
    由賴水生於00年間，經由湯源福指示彭○○代為尋找可供○○公
    司做為人頭職員之年籍資料，並由湯源福交付148,500元予
    彭○○，而彭○○則委由不知情之陳○○支付予出名之人頭。陳○○
    遂於99年12月間某日，交付賴○○、葉○○、王○○、甘○○、蘇○○
    、蔡○○、廖○○、酈○○、李○○、黃○○、連○○、陳○○、陳○○、王
    ○○、涂○○、楊○○、李○○、盤○○、陳○○等人之年籍資料予彭○○
    。彭○○於取得前揭資料後，明知其自陳○○處所取得之賴○○、
    葉○○、王○○、甘○○、蘇○○、蔡○○、廖○○、酈○○、李○○、黃○○
    、連○○、陳○○、陳○○、王○○、涂○○、楊○○、李○○、盤○○、陳
    ○○等人，及○○公司前即已掌握之劉○○、劉○○、何○○、魏○○○
    等人頭之年籍資料，仍於100年1月20日前某日，利用電腦設
    備，將前揭賴○○、葉○○、王○○、甘○○、蘇○○、蔡○○、廖○○、
    酈○○、李○○、黃○○、連○○、陳○○、陳○○、王○○、涂○○、楊○○
    、李○○、盤○○、陳○○、劉○○、劉○○、何○○、魏○○○等人之姓
    名、身分證字號及支領薪資數額，繕打於其職務上所掌管製
    作之○○公司印領清冊電子檔，足以表示前揭人均有於99年度
    在○○公司任職領薪之意，而製作不實之電磁紀錄；並於100
    年1月20日下午3時16分，利用其所使用之Z00000000000000o
    o.com.tw電子郵件帳號，將前揭其業務上登載不實之領薪電
    磁紀錄，透過網路傳輸方式，傳送至李○○記帳報稅代理人事
    務所所使用之電子信箱內，而行使前揭登載不實之電磁紀錄
    ，足生損害於○○公司關於帳目記載及薪資管理之正確性。嗣
    李○○事務所員工薛○○於100年1月20日後之100年1月間某日，
    即依照彭○○所提供之前揭人事資料，製作○○公司給付賴○○、
    葉○○、王○○、甘○○、蘇○○、蔡○○、廖○○、酈○○、李○○、黃○○
    、連○○、陳○○、陳○○、王○○、涂○○、楊○○、李○○、盤○○、陳
    ○○、劉○○、劉○○、何○○、魏○○○等人薪資之各類所得扣繳暨
    免扣繳憑單及○○公司99年度薪資名冊。嗣因財政部中區國稅
    局於101年3月1日函請○○公司提供99年度薪資印領清冊、人
    事資料及勞健保投保、金融機構薪資轉帳相關資料協助調查
    ，湯源福乃將100年1月20日傳送予李○○事務所之不實之領薪
    電磁紀錄列印為書面資料，被告2人以上犯行經檢察官起訴
    後，臺灣臺中地方法院以104年度易字第447號判處被告2人
    共同犯行使業務登載不實文書罪，均處有期徒刑參月，如易
    科罰金，以新臺幣壹仟元折算壹日，再經本院於106年6月23
    日以106年度上易字第464號駁回被告2人上訴，嗣並經判決
    確定，已經本院調閱上揭案卷查核屬實，並有前案紀錄表足
    稽，是本案被告2人明知○○公司有以人頭員工名義領薪以增
    加公司形式上支出額之「代名制度」，而共同在○○公司之薪
    資清冊上為不實登載，已經本院確定判決認定無訛。
  2.依證人劉○○於臺灣臺中地方法院104年度易字第447號案件審
    理時具結證述：被告賴水生交代我公司產品研發及廠務部分
    請我幫他處理，我幾乎每個禮拜至少2至3次都要到被告賴水
    生他家或他家附近的小公園向他報告，被告賴水生還會指示
    一些工作、重點，被告賴水生會到○○公司，一般都是我陪同
    ，如果我不在，就是被告湯源福陪同，被告湯源福擔任主辦
    會計，幾乎負責主管的工作。卷附我與被告賴水生於000年0
    月00日對話譯文，被告賴水生說這21萬卉策的這博士的，這
    我知道這都代名的，代名應該是指年度報稅使用人頭跟國稅
    局報稅部分，我聽得懂賴水生說的那些代名的。被告賴水生
    說…人員要付薪，你現在要什麼你知道嗎？這是涉及偽造文
    書你知道嗎？這就很嚴重，我在怕就是怕這個，我怕小琪會
    被抓去關啦，他現在是總經理，你是監察人，你也是跑不掉
    ，你、小琪跟源福每一個都跑不掉，連我（即被告賴水生）
    都有責任，這涉及偽造文書你知道嗎，被告賴水生會提到偽
    造文書可能是代名報稅的部分，他擔心99年代名報稅，用虛
    假人頭向國稅局申報薪資所得的事情，會有偽造文書等語；
    證人黃○○亦於該案審理時具結證述：被告賴水生實際掌管公
    司資金進出跟財務狀況，每一個人都要向被告賴水生報告，
    事情才有辦法得到授權或得到他的同意才有辦法進行，要得
    到被告賴水生同意才有辦法進行下一個事務或工作，公司的
    財務處理都是財務部對董事長，就是劉○○跟被告湯源福對被
    告賴水生負責等語，已經本院調卷查核屬實，則依照證人劉
    ○○、黃○○之證述可知，被告賴水生對於○○公司之營運實具有
    相當之掌握，且○○公司資金運用之權亦握於被告賴水生之手
    ，又可指示被告湯源福辦理資金運用，並以利用未實際任職
    於○○公司之人頭職員，填報不實之帳目及薪資管理之事實。
  3.而被告湯源福於另案104年7月27日審理時具結證述：我94年
    9月進入○○公司時被告賴水生就是公司的負責人至今，邱○○○
    不是○○公司的工作人員，但會來公司處理狗的一些疾病問題
    ，我有在○○公司每月薪資計算表見過邱○○○的名字。代名制
    度就是讓○○公司取得沒有實際支出的薪資用到其他用途等語
    （見臺灣臺中地方法院104年度易字第447號卷一第89、92、
    98頁）；於臺灣臺中地方檢察署101年度偵字第24652號案件
    ，102年10月23日經檢察官訊問而具結明確證述：我進○○公
    司時，就發現薪資單上有一些人名是我沒有看過的。被告賴
    水生也有提供人頭，其中一個是被告賴水生的女婿邱○○○，
    邱○○○實際上並未在○○公司任職，他的薪資資料是在我進公
    司就有的，○○公司先前有去動物流浪之家認養一些流浪狗，
    公司會買狗食，也曾有狗發生車禍，是請邱○○○開刀，錢就
    是以邱○○○的名義支出的等語（101年度偵字第24652號卷二
    第248至249頁）；嗣於臺灣臺中地方檢察署偵訊時亦具結證
    述：邱○○○沒有常駐○○公司，劉○○會拿薪資袋給邱○○○簽名，
    簽完後單據再回來拿給我，他的薪資是從○○公司每月總薪資
    中支出等語（105年度偵字第27872卷第173頁），更足見被
    告賴水生早已知悉○○公司存有「代名制度」，而以人頭員工
    之薪資挪作支應公司其他用途之情形。足見被告賴水生辯稱
    ○○公司均為其出資，不可能使用「代名制度」掏空自己的錢
    云云，並不可採。
  4.至被告賴水生雖以其投資多家公司，不可能一天24小時都固
    定在同一個地方，並未實際參與○○公司的經營云云，然被告
    賴水生對於○○公司具有相當程度之掌控，已如前述，況被告
    賴水生是否知悉○○公司存在「代名制度」，與其是否實際全
    盤參與○○公司之日常營運並無必然之關係，是其所辯並不可
    採。
  5.準此，被告賴水生早已知悉○○公司存有「代名制度」，自無
    可能因劉○○等人提供人頭薪資名冊而陷於錯誤，進而支付相
    關費用，是被告湯源福提供相關資料給受被告賴水生指示之
    黃○○，進而委任常照倫律師對劉○○等人提出詐欺取財之告訴
    ，顯係虛構不實之事實而提出告訴，被告賴水生並於偵查中
    具結證稱其不知「代名制度」，乃係就案情有重要關係之事
    項為虛偽陳述，而各該當於誣告及偽證之要件。
  ㈢被告賴水生又以○○公司均係其出資，豈有容任他人以人頭員
    工掏空公司之理為辯，但被告賴水生既已自承○○公司確實存
    在「代名制度」，以人頭員工虛報薪資後，支應顧問費用、
    驗證或其他費用等款項，自不能以人頭員工之存在就遽認有
    遭掏空或遭詐欺之事實，故被告賴水生所辯不可採。
  ㈣被告湯源福雖辯稱本案並非其可決定對劉○○等人提出告訴云
    云，但其於前案自承：我建議被告賴水生從99年度開始提告
    ，因為資料比較齊全（見臺灣臺中地方檢察署101年度偵字
    第24652號卷三第430頁）。我有將提告的相關資料拿給被告
    賴水生看過，是後來要提出告訴時才有跟黃○○講這些事情（
    見本院104年度上易字第1080號卷二第12頁）等語，且相關
    資料均係其提供給被告賴水生指示之黃○○，則被告湯源福於
    被告賴水生指示黃○○委任律師向劉○○等人提出詐欺取財告訴
    之前，既已有與被告賴水生討論建議，復準備相關資料，再
    參以被告湯源福在本院自承從99年開始擔任○○公司的會計及
    財物主辦人員，自早知○○公司存有「代名制度」之情，足見
    其與被告賴水生間確有誣告之犯意聯絡及行為分擔，故其所
    辯不足採信。
  ㈤刑法上之誣告罪，本不限於所告事實全屬虛偽時，始能成立
    ，倘所告事實之一部分係出於故意虛構，仍不得謂非誣告。
    被告賴水生、湯源福雖辯稱彭○○所涉偽造文書罪嫌經檢察官
    起訴後，由法院判決有罪確定，故其等行為不該當誣告云云
    ，然其等明知劉○○等人乃係依○○公司既有之「代名制度」而
    以人頭申領薪資作為支付顧問費用等其他用途，依另案確定
    判決認定，並係「…由賴水生於00年間，經由湯源福指示彭○
    ○代為尋找可供○○公司做為人頭職員之年籍資料，並由湯源
    福交付新臺幣（下同）148,500元予彭○○，而彭○○則委由不
    知情之陳○○支付予出名之人頭…」，有另案判決書記載可考
    ，竟由被告湯源福準備相關資料後，由被告賴水生指示黃○○
    委任常照倫律師向檢察官提起詐欺取財告訴，雖彭○○參與代
    名制度亦涉刑責，並經判決確定，惟被告賴水生明知公司有
    此制度存在，本無何陷於錯誤可言，卻指述彭○○等人以「代
    名制度」對伊詐取財物，根據上述說明，其與被告湯源福等
    提出詐欺取財之告訴行為實已符合誣告之要件，故被告賴水
    生、湯源福此一辯解顯不可取。
二、綜上所述，本案事證明確，被告犯行均堪認定，應依法論科
    。
參、論罪科刑之法律適用
一、誣告罪之成立，以意圖他人受刑事處分虛構事實而向該管公
    務員申告為其要件，刑法第169條第1項定有明文。是刑法之
    誣告罪以行為人有誣告之意思，並以使他人受刑事或懲戒處
    分為目的，而向有偵查犯罪權之一切公務員為虛偽事實申告
    ，於虛偽之申告達到於該管公務員時，即為成立。其誣告之
    方式為告訴、告發、自訴或報告、陳情，均所不問。又偽證
    罪之構成，以於執行審判職務之公署或於檢察官偵查時對於
    案情有重要關係之事項，供前或供後具結，而為虛偽之陳述
    為要件，所謂「虛偽之陳述」，係指與案件之真正事實相悖
    ，而足以陷偵查或審判於錯誤之危險者而言。且刑法上之偽
    證罪，為形式犯，不以結果之發生為要件，證人於供前或供
    後具結而就案情有重要關係事項，故意為虛偽陳述，其犯罪
    即成立，而該罪所謂於案情有重要關係之事項，則指該事項
    之有無，足以影響於裁判之結果者而言，至於其虛偽陳述，
    法院已否採為裁判或檢察官據為處分之基礎，或有無採為基
    礎之可能，皆於偽證罪之成立無影響。查被告賴水生、湯源
    福均明知被告賴水生早已知悉○○公司存在「代名制度」，而
    以人頭員工之薪資做為顧問費用、驗證費用等其他支出之用
    ，竟仍由被告湯源福建議並制作印領清冊等相關資料後，由
    被告賴水生委任律師向具有偵查犯罪權限之臺中地檢署檢察
    官對彭○○、劉○○提出詐欺取財之告訴，嗣被告賴水生基於偽
    證犯意，於具結後，就前案案情重要關係事項，虛偽陳述系
    爭偵查證言。核被告賴水生所為，係犯刑法第169條第1項之
    誣告罪及同法第168條之偽證罪。被告湯源福所為，係犯刑
    法第169條第1項之誣告罪。
二、被告賴水生、湯源福就上述誣告犯行，有犯意聯絡及行為分
    擔，皆為共同正犯。又其等利用不知情之黃○○委任不知情之
    常照倫律師向臺中地檢署檢察官提出告訴，另委託不知情的
    賈俊益律師向臺灣臺中地方法院聲請交付審判，而以此方式
    遂行本案誣告犯行，為間接正犯。此外，因偽證罪係屬學說
    上所謂之「己手犯」，「己手犯」之特徵在於正犯以外之人
    ，雖可對之加功而成立該罪之幫助犯或教唆犯，但不得為該
    罪之間接正犯或共同正犯，亦即該罪之正犯行為，唯有藉由
    正犯一己親手實行之，他人不可能參與其間，縱有犯意聯絡
    ，仍非可論以共同正犯（最高法院107年度台上字第4227號
    判決見解同此），是以不論被告湯源福就被告賴水生所為偽
    證犯行事前是否知情，均無從論以共同正犯，一併說明之。
三、誣告為妨害國家審判權之犯罪，係侵害國家審判權之法益，
    於行為人以虛偽之申告達到於該管公務員時，即為成立，縱
    行為人於偵查中或不同審級，抑或不服該管公務員之處置，
    依法定程序，向該管上級機關申訴請求救濟，苟未另虛構其
    他事實為申告，僅就同一虛偽申告為相同或補充陳述者，仍
    屬同一事實，僅能成立單純一罪，不發生接續犯或數罪併罰
    之問題（參考最高法院108年度台上字第156號判決意旨）。
    又證人在同一案件偵查中，雖二次就同一事項偽證，但其侵
    害國家法益僅為一個，故僅成立一個偽證罪（參考最高法院
    70年度台上字第375號、69年度台上字第1633號判決意旨）
    。被告賴水生先委任常照倫律師向臺中地檢署具狀對彭○○等
    人提出詐欺之告訴，又先後於102年6月26日及103年10月14
    日當庭具結後證稱原先不知○○公司存有「代名制度」，其後
    又具狀聲請再議及聲請交付審判，其告訴之原因事實同一，
    所侵害國家審判權僅一個，應僅成立單純一罪。公訴意旨之
    犯罪事實欄雖未載明被告於102年6月26日臺中地檢署檢察官
    訊問時，以言詞誣指劉○○等人以人頭員工向其詐取財物之詐
    欺取財罪嫌部分，然該部分與起訴書業已敘及之部分為單純
    一罪關係，自應為起訴效力所及。
四、刑法上一行為而觸犯數罪名之想像競合犯，其存在之目的，
    在於避免對於同一不法要素予以過度評價，則自然意義之數
    行為，得否評價為法律概念之一行為，應就客觀構成要件行
    為之重合情形、主觀意思活動之內容、所侵害之法益與行為
    間之關連性等要素，視個案情節依社會通念加以判斷。如具
    有行為局部之同一性，或其行為著手實行階段可認為同一者
    ，得認與一行為觸犯數罪名之要件相侔，而依想像競合犯論
    擬。故行為人意圖他人受刑事處分，向該管公務員誣告，並
    於檢察官偵查或法院審理該誣告案件時，同時以證人身分，
    就與案情有重要關係之事項，供前或供後具結，而為相同之
    虛偽陳述，因該偽證與誣告行為均係侵害國家司法權正確行
    使之法益，並俱以虛偽陳述為犯罪之主要內容，僅因陳述時
    之身分不同而異其處罰。且告訴人之指訴乃當事人以外之第
    三人，如就與待證事實有重要關係之親身知覺、體驗事實陳
    述時，即居於證人之地位，應依刑事訴訟法第186條第1項規
    定具結，其供述證據始具證據能力。足認誣告行為人所為偽
    證行為係為實現或維持其誣告犯行所必要，二罪間具有重要
    之關連性，從行為人主觀之意思及所為之客觀事實觀察，依
    社會通念，其偽證與誣告間自具有行為局部之同一性，法律
    評價應認屬一行為同時觸犯數罪名較為適當，而偽證既係在
    於實現或維持誣告犯罪所必要，自應依想像競合犯規定，從
    情節較重之誣告罪處斷。查被告賴水生就其所犯上開誣告罪
    及偽證罪，係基於意圖使劉○○等人受刑事處分，而為誣告及
    偽證，因該等行為均係侵害國家司法權正確行使之法益，並
    俱以虛偽陳述為犯罪之主要內容，二罪間具有重要之關連性
    ，具有行為局部之同一性，依上開最高法院判決說明，法律
    評價上應認屬一行為同時觸犯數罪名，為想像競合犯，應依
    刑法第55條之規定，從情節較重之誣告罪處斷。公訴意旨認
    應分論併罰，容有誤會。
肆、原審以被告2人犯罪事證明確，並審酌被告2人均明知○○公司
    存有「代名制度」，劉○○等人以人頭員工向被告賴水生請領
    款項並非對被告賴水生施用詐術，竟仍為不實之告訴，被告
    賴水生更先後2次具結而為證述，不惟嚴重影響司法之公正
    性，並致劉○○等人飽受訟累，且耗費國家司法資源甚鉅，實
    值非難，並參酌其等智識程度及生活狀況（見原審卷二第16
    1頁）、動機等一切情狀，分別量處被告2人有期徒刑6月、4
    月，認事用法核無違誤，量刑亦稱妥適，被告2人上訴意旨
    否認犯罪．檢察官認本案有罪部分量刑過輕提起上訴，均無
    理由，應予駁回。
乙、免訴部分：
一、公訴意旨另以：被告賴水生、湯源福均明知陳○○係於100年5
    月2日始到○○公司任職，竟共同基於使公務員登載不實之犯
    意聯絡，於100年5月19日前某日，委託李○○事務所以○○公司
    之名義，向中區國稅局臺中分局補申報陳○○於99年1至12月
    任職於○○公司之薪資共計21萬8,643元之不實資料，使僅具
    形式審核權之國稅局承辦人員將上開不實之事項，登載於其
    職務上所掌之公文書上，並製作錯誤之陳○○99年度「各類所
    得扣繳暨免扣繳憑單」，足生損害於國稅局對於稅務管理之
    正確性及陳○○，因認被告賴水生涉犯刑法第214條之使公務
    員登載不實罪嫌。
二、按案件曾經判決確定者，應諭知免訴之判決，刑事訴訟法第
    302條第1款定有明文。
三、經查被告2人共同基於行使業務登載不實文書之犯意聯絡，
    由賴水生於00年間，經由湯源福指示彭○○代為尋找可供○○公
    司做為人頭職員之年籍資料，並由湯源福交付148,500元予
    彭○○，而彭○○則委由不知情之陳○○支付予出名之人頭。陳○○
    遂於99年12月間某日，交付賴○○、葉○○、王○○、甘○○、蘇○○
    、蔡○○、廖○○、酈○○、李○○、黃○○、連○○、陳○○、陳○○、王
    ○○、涂○○、楊○○、李○○、盤○○、陳○○等人之年籍資料予彭○○
    。彭○○於取得前揭資料後，明知其自陳○○處所取得之賴○○、
    葉○○、王○○、甘○○、蘇○○、蔡○○、廖○○、酈○○、李○○、黃○○
    、連○○、陳○○、陳○○、王○○、涂○○、楊○○、李○○、盤○○、陳
    ○○等人，及○○公司前即已掌握之劉○○、劉○○、何○○、魏○○○
    等人頭之年籍資料，仍於100年1月20日前某日，利用電腦設
    備，將前揭賴○○、葉○○、王○○、甘○○、蘇○○、蔡○○、廖○○、
    酈○○、李○○、黃○○、連○○、陳○○、陳○○、王○○、涂○○、楊○○
    、李○○、盤○○、陳○○、劉○○、劉○○、何○○、魏○○○等人之姓
    名、身分證字號及支領薪資數額，繕打於其職務上所掌管製
    作之○○公司印領清冊電子檔，足以表示前揭人均有於99年度
    在○○公司任職領薪之意，而製作不實之電磁紀錄；並於100
    年1月20日下午3時16分，利用其所使用之Z00000000000000o
    o.com.tw電子郵件帳號，將前揭其業務上登載不實之領薪電
    磁紀錄，透過網路傳輸方式，傳送至李○○事務所所使用之電
    子信箱內，而行使前揭登載不實之電磁紀錄，足生損害於○○
    公司關於帳目記載及薪資管理之正確性。嗣不知情之李○○事
    務所員工薛○○於100年1月20日後之100年1月間某日，即依照
    彭○○所提供之前揭人事資料，製作○○公司給付賴○○、葉○○、
    王○○、甘○○、蘇○○、蔡○○、廖○○、酈○○、李○○、黃○○、連○○
    、陳○○、陳○○、王○○、涂○○、楊○○、李○○、盤○○、陳○○、劉
    ○○、劉○○、何○○、魏○○○等人薪資之各類所得扣繳暨免扣繳
    憑單及○○公司99年度薪資名冊。嗣因財政部中區國稅局於10
    1年3月1日函請○○公司提供99年度薪資印領清冊、人事資料
    及勞健保投保、金融機構薪資轉帳相關資料協助調查，湯源
    福乃將100年1月20日傳送予李○○事務所之不實之領薪電磁紀
    錄列印為書面資料，經臺灣臺中地方法院以104年度易字第4
    47號判處被告2人共同犯行使業務登載不實文書罪，均處有
    期徒刑參月，如易科罰金，以新臺幣壹仟元折算壹日，經本
    院於106年6月23日以106年度上易字第464號駁回被告2人上
    訴，案於106年7月11日判決確定，已經本院調閱上揭案卷查
    核屬實，並有前案紀錄表足稽。
四、而上述三部分所載以電子郵件網路傳輸之電磁紀錄及依據電
    磁紀錄列印之領薪資料除不實登載賴○○、葉○○、王○○、甘○○
    、蘇○○、蔡○○、廖○○、酈○○、李○○、黃○○、連○○、陳○○、陳
    ○○、王○○、涂○○、楊○○、李○○、盤○○、陳○○、劉○○、劉○○、
    何○○、魏○○○99年度之領薪資料外，亦併記載本案陳○○於99
    年1至12月任職於○○公司之薪資共計21萬8,643元（詳臺灣臺
    中地方檢察署101年度偵字第24652號卷一第78頁），既係同
    一份登載不實文書，亦同係不實登載賴○○、葉○○等人及陳○○
    之99年度所得資料，自屬一罪關係，雖本案被告進而持登載
    不實之陳○○99年度所得資料向中區國稅局臺中分局補申報陳
    ○○於99年1至12月任職於○○公司之薪資共計21萬8,643元之不
    實資料，使僅具形式審核權之國稅局承辦人員將上開不實之
    事項，登載於其職務上所掌之公文書上，致生損害於稅務管
    理之正確性及陳○○，因認被告2人涉犯刑法第214條之使公務
    員登載不實罪嫌，惟被告2人業務上登載不實後，又據以行
    使該不實文書而使公務員登載不實，登載不實之低度行為為
    行使之高度行為吸收，而行使業務上登載不實文書及使公務
    員登載不實犯行又係以一行為犯之，為想像競合犯之裁判上
    一罪關係，則本案被告所涉使公務員登載不實犯行自已為上
    述本院106年度上易字第464號確定判決效力所及，依上述刑
    事訴訟法第302條第1款規定應為免訴諭知，原審未酌及上述
    確定案件，遽為此部分無罪諭知自有未洽，應予撤銷，並另
    為免訴諭知。
據上論結，應依刑事訴訟法第368條、第369條第1項前段、第364
條、第302條第1款，判決如主文。
本案經檢察官陳東泰提起公訴，檢察官蔣得龍提起上訴，檢察官
姚玎霖到庭執行職務。
中　　華　　民　　國　 109　　年　　11　　月　　25　　日
                刑事第九庭    審判長法  官  紀文勝
                                    法  官  賴妙雲
                                    法  官  姚勳昌
以上正本證明與原本無異。          
除使公務員登載不實外，餘得上訴。
如不服本判決應於收受送達後二十日內向本院提出上訴書狀，其
未敘述上訴理由者，並得於提起上訴後二十日內向本院補提理由
書狀（均須按他造當事人之人數附繕本）「切勿逕送上級法院」
。　　　　　
                                   書記官　溫尹明

中　　華　　民　　國　 109　　年　　11　　月　　26　　日
附錄本案論罪科刑之法條：
中華民國刑法第168 條
於執行審判職務之公署審判時或於檢察官偵查時，證人、鑑定人
、通譯於案情有重要關係之事項，供前或供後具結，而為虛偽陳
述者，處7 年以下有期徒刑。
中華民國刑法第169 條
意圖他人受刑事或懲戒處分，向該管公務員誣告者，處7 年以下
有期徒刑。
意圖他人受刑事或懲戒處分，而偽造、變造證據，或使用偽造、
變造之證據者，亦同。